【裁判字號】    90,上訴,3
【裁判日期】    900720
【裁判案由】    偽造文書
【裁判全文】
臺灣高等法院花蓮分院刑事判決                      九十年度上訴字第一、三號
    上   訴   人  臺灣臺東地方法院檢察署檢察官
    上訴人即被告  乙○○
    上訴人即被告  丁○○
    選  任辯護人  邱聰安
    上訴人即被告  甲○○
    選  任辯護人  邱聰安
右列上訴人因被告偽造文書案件，不服臺灣臺東地方法院八十八年度訴字第二二０號
、八十九年度訴字第二六號，中華民國八十九年十月三十一日第一審判決( 起訴案號
：臺灣臺東地方法院檢察署八十七年度偵字第二六二三號、八十八年度偵字第一九一
一號 )，提起上訴，本院判決如左：
    主  文
原判決關於乙○○、丁○○、甲○○部分撤銷。
乙○○、甲○○共同明知為不實之事項，而使公務員登載於職務上所掌之公文書，足
以生損害於公眾，乙○○處有期徒刑伍月，甲○○處有期徒刑肆月，如易科罰金，均
以銀元佰元折算壹日。
丁○○無罪。
    事  實
一乙○○與丙○○○為姊妹，因所繼承之應有部分土地，因擔保胞弟林春松向臺東地
  區農會的借款，林春松未按時清償，可能遭法院拍賣，乙○○乃於民國（下同）八
  十六年六月三十日，將自己繼承應有部分之九筆土地（臺東市○○段五一號、五四
  號、一三四號，豐樂段一一０四號、一一０四之二號、一一０四之四號，順天段八
  五號、一０一號、二四五號），以新臺幣一百萬元賣給莊西林以免遭拖累。其後，
  乙○○為丙○○○逃避被林春松債權人台東地區農會聲請拍賣其應有部分土地，復
  求助莊西林、莊西林告知可以「假買賣，辦理過戶」方式，將丙○○○應有部分土
  地移轉過戶與「人頭」，即可避免，乙○○乃將上情告知丙○○○，經丙○○○同
  意並將如附表所示土地所有權狀印鑑等過戶資料交予乙○○。旋莊西林商得有自耕
  農身分之友人李錦榮同意，以其名義，做為丙○○○該九筆應有部分土地假買賣之
  人頭。於是，乙○○與莊西林（已經死亡，經原審諭知不受理判決確定）及土地代
  書甲○○，共同基於使公務員登載不實的犯罪故意，乙○○乃將丙○○○如附表九
  筆土地應有部分之所有權狀、丙○○○的印鑑章及印鑑證明，一起交給莊西林，莊
  西林則與甲○○辦理移轉過戶手續，甲○○乃於八十六年七月二十一日製作內容不
  實的土地買賣移轉契約書（俗稱公契，出賣人是丙○○○、買受人是李錦榮），向
  臺東地政事務所辦理土地所有權移轉登記，使不知情之辦理登記事務之公務員將該
  不實之土地所有權移轉，登載於職務上所掌管之公文書土地登記簿上，因而對地政
  機關土地登記正確性造成損害。
二本案經丙○○○訴請臺灣臺東地方法院檢察署檢察官偵查起訴。
    理  由
甲、被告乙○○、甲○○部分：
  一訊據被告乙○○、甲○○均矢口否認右揭犯行。乙○○辯稱：伊不認識李錦榮，
    將丙○○○土地所有權狀、印鑑等資料交與丁○○等是希望法院拍賣時能取得優
    先承買權，並不知道將丙○○○應有部分土地假買賣移轉與李錦榮云云。甲○○
    辯稱：是莊西林（已死亡）與乙○○一起來請伊辦理丙○○○與李錦榮土地買賣
    移轉過戶，當時乙○○手痛，經莊西林幫忙打開乙○○皮包，取出丙○○○土地
    所有權狀等，由莊西林將土地所有權狀等交伊辦理買賣過戶與李錦榮，伊不知道
    是假買賣等云。
  二經查：告訴人丙○○○為其弟林春松向台東地區農會貸款之連帶保證人，有台東
    地區農會函、放款客戶帳卡、授信約定書（見本院卷第六十九、七十、七十七頁
    ）在卷可稽，並為告訴人丙○○○及被告乙○○所是認。而關於將如附表所載告
    訴人丙○○○所有應有部分土地移轉與證人李錦榮之事實，為被告甲○○所自承
    ，被告乙○○亦供承將告訴人丙○○○所有權狀、印鑑證明等交予莊西林，乙○○復供明印鑑證明係與告訴人丙○○○同往戶政機關領取的等語（見八十七年偵
    字二六二三號卷第一二一頁、本院卷第五七頁），證人李錦榮結證其自己並無受
    讓如附表所載土地之事實，係受莊西林之請託將土地過戶予名下屬實，並有土地
    買賣所有權移轉契約書、土地登記簿（見偵字第二六二三號卷第五至九十四頁）
    八十六年四月二十九日之印鑑證明書（見同卷第一四六、一四七、一四八頁）附
    卷足憑，則被告乙○○、甲○○及告訴人丙○○○明知如附表土地與李錦榮間並
    無買賣之事實已極明顯。至於法院拍賣土地共有人得優先承買係法院拍賣共有土
    地後，依法通知共有人優先承買或共有人知其拍賣向法院聲明拍定後伊將優先承
    買，但均無須提出印鑑證明及土地所有權狀，此為普通常識問題，被告乙○○及
    告訴人丙○○○均不得以不識字及其他任何理由諉為不知，參諸上述被告莊西林
    及告訴人丙○○○之弟林春松確有向台東地區農會貸款，本件土地移轉登記予李
    錦榮前未為清償之事證，本件係由莊西林獻計於被告乙○○經告訴人丙○○○同
    意而委任知情之被告甲○○以買賣為原因將土地移轉登記予李錦榮，是李錦榮結
    證同意隨時將土地移轉登記還給告訴人丙○○○益見告訴人丙○○○應有部分土
    地移轉予李錦榮，旨在預防林春松之保證債務被強制執行已極昭然，被告乙○○
    ，告訴人丙○○○均以是為了辦理優先承買權云云，與實情有違，自不足採。綜
    上所述，自不容被告乙○○、甲○○矢口否認犯罪，犯行洵堪認定。
  三核被告乙○○、甲○○所為，採犯刑法第二百十四條使公務員登載不實罪，其二
    人與莊西林（生前）間有犯意之聯絡，行為之分擔，為共同正犯。被告等使登載
    不實後，尚未持以行使，自應僅論以使公務員登載不實罪。檢察官起訴認被告乙○○、甲○○、與莊西林（經判決不受理確定），尚有偽造丙○○○印鑑登記申
    請書、偽造丙○○○署押、盜蓋印章，並假借丙○○○、李錦榮名義偽造如附表
    所示之土地建築改良物買賣所有權移轉契約書，持以行使，因認其二人犯有刑法
    第二百十六條、第二百十條之行使偽造私文書罪嫌，其間偽造丙○○○、李錦榮
    署押及盜用其二人印鑑行為為偽造私文書行為之部分，不另論罪。惟查，證人李
    錦榮一再供明莊西林因無自耕農身分，因伊有自耕農身分，乃向伊借用名義，將
    土地過戶予伊名下在卷，此經李錦榮同意而為，自無偽造署押、盜用印章偽造私
    文書之可言。告訴人丙○○○在檢察官偵訊時供稱：我父親與弟弟林春松共同向
    農會借的，我姊乙○○說借了很多錢，要賣三筆土地給尤水元（按為豐樂段第一
    一０四、一一０四－二、一一０四－四地號）來償還貸款，乙○○有打電話給我
    ，餘款我有分到約三十萬元。當時我婆婆過世正在辦喪事，乙○○跟我拿印鑑及
    身分證但未提及做何事云云。惟查，所有權狀、身分證、印鑑具高度財產價值，
    縱使至愚亦必妥善保管，決不輕易予人，被告乙○○若未將林春松積欠農會貸款
    ，其為連帶保證人，為規避法院查封拍賣，先過戶他人，告訴人丙○○○殊無將
    所有權印鑑證明、身分證交予乙○○之理﹖此觀其原審供陳：乙○○在拿權狀之
    前，有說要交給×××．．．去標土地；或是農會要拍賣，我們可以有優先權等
    語（見原審卷八十八年十月二十六日、八十九年九月四日筆錄）雖閃爍其詞，已
    可證其交付土地所有權狀予乙○○在辦理土地過戶規避債權人台東地區農會聲請
    法院查封拍賣。且告訴人丙○○○及被告乙○○供明印鑑證明係二人同往戶政事
    務所申請的（見偵字第二六二三號卷第一二一頁正面、原審八十八年十月二十六
    日筆錄），被告乙○○既無偽造印鑑申請書、盜用印章之事，而申請印鑑證明，
    就當時情境，旨在為土地所有權之移轉，告訴人丙○○○復連同土地所有權狀等
    交予被告乙○○，乙○○交莊西林由莊西林借用有自耕農身分之李錦榮名義，進
    而委託代書即被告甲○○製作土地建築改良物買賣所有權移轉契約書，以買賣為
    原因移轉登記予李錦榮以避免法院查封拍賣，告訴人丙○○○事前知情，並授權
    予被告乙○○處理，乙○○縱未告知將土地移轉與何人，被告乙○○、甲○○及
    莊西林均無偽造或行使私文書之可言。告訴人丙○○○事後否認知情，無非以另
    三筆共有土地出售清償林春松債務後應分得之餘款，被告乙○○遲未交付予告訴
    人丙○○○，引起對如附表土地已移轉登記予李錦榮所有之虞慮使然。是不能證
    明被告乙○○、甲○○此部分犯罪，惟檢察官起訴既認與前開有罪部分有裁判上
    一罪之關係，自毋庸另為無罪之諭知。
乙、被告丁○○部分：
  一公訴意旨略以：莊西林( 已死亡 )、丁○○基於概括犯意之聯絡，於民國( 下同
     )八十六年間，因乙○○為規避其共同繼承如附表所示之土地擔保貸款未為清償
    而被拍賣之情事發生，遂向其妹丙○○○諉稱伊欲查證伊所繼承土地事宜，向丙○○○借得如附表所示編號一至九之土地所有權狀、印鑑章、身分證影本，乙○○旋持上開證件及其本人之相關證件，交付丁○○、莊西林保管，代為處理上開
    規避之事宜，隨後莊西林於同年四月二十九日，持丙○○○之上開證件，至臺東
    縣臺東市戶政事務所( 以下簡稱臺東市戶政所 )，偽造印鑑登記申請書，並於該
    文書上偽簽丙○○○之署名及蓋印章多枚，再持以行使，使不知情之臺東市戶
    政所公務員將前揭不實事項登載於渠等職務上所掌管之簿冊內，並製發印鑑證明
    書，旋於同年六月間，連同印鑑證明書及丙○○○之上開證件，再交與具有犯意
聯絡之土地專業代理人甲○○，甲○○明知乙○○、丙○○○二人均無出售如附
    表所示之土地予不知情之李錦榮之事實，竟於同年七月二十一日至臺東地政事務
    所，先假藉丙○○○、李錦榮之名義，連續偽造如附表所示之土地建築改良物買
    賣所有權移轉契約書，且於前開偽造文書上偽簽丙○○○、李錦榮之署名及蓋
    丙○○○印章與偽造李錦榮印章、印文等多枚，再持以乙○○之名義製作土地建
    築改良物買賣所有權移轉契約書，以及偽造之土地建築改良物買賣所有權移轉契
    約書和印鑑證明書為據，再持以行使，使不知情之臺東地政事務所，公務員將虛
    偽買賣之不實事項，登載於渠等職務上所掌管之土地登記簿謄本內，並以李錦榮
    之名義，核發如附表所示土地之所有權狀多張，足生損害於丙○○○、李錦榮之
    利益及臺東市戶政事務所對於核發印鑑證明之正確性及臺東地政事務所對於地政
    管理之正確性。因認丁○○有共犯刑法第二百十六條、第二百十條、第二百十四
    條偽造文書等罪嫌。
  二訊據被告丁○○堅詞否認右揭犯行。辯稱：伊只知乙○○將應有部分土地賣給莊
    西林而丙○○○應有部分土地過戶給李錦榮事前完全不知情，事後才知道，伊未
    犯罪等語。
  三查檢察官起訴以被告丁○○犯有前開罪嫌，無非基於被告乙○○在檢察官偵訊時
    所為，因遭我弟弟毆打，而丁○○曾護我，而我有一筆臺東市○○段二四三地號
    土地受拍賣，為了報恩，將上開土地移轉給丁○○；丁○○跟我拿了九筆土地之
    權狀及印鑑章將九筆土地移轉給李錦榮等語為論據。惟查順天段二四三地號土地
    ，並無移轉與被告丁○○之事實，有土地登記簿謄本附卷可稽。（見外放證物袋
    ）。足見被告乙○○所供並非事實。且於同時莊西林供稱：當時乙○○被丙○○○打，由乙○○拿丙○○○之印鑑章及所有權狀予我，而將丙○○○九分之一暫
    時過戶李錦榮名下（見偵字二六二三號卷第一二０頁），足見被告乙○○之供述
    與事實不符。然其於此同時供稱：我當初拿我與丙○○○印鑑證明及所有權狀給
    莊西林（見同上卷第一二０頁），我同貞說因莊對我有恩所以拿我與貞的印鑑章
    及所有權狀給莊．．．」（見同上頁反面），告訴人丙○○○雖稱對此不清楚，
    當時乙○○僅要我將上開證件存放她那兒，．．．之前我姐曾幫忙過我公婆之喪
    事，我信任她，所以我拿證件給乙○○等語( 同上頁 )。核與莊西林所供：當初
    係乙○○被林春松打，兩造之證件係乙○○拿丙○○○之印鑑及所有權狀予我，
    而將丙○○○之九分之一暫時過戶李錦榮名下。當初乙○○拿丙○○○之印鑑問
    我說，為避免遭法院拍賣，所以過戶到李錦榮名下：：：並非實際交易：：：」
    ( 見同上卷第一一四頁反面、第一二０頁正面 )，丁○○僅要我處理與乙○○之
    買賣問題，過戶移轉( 指告訴人丙○○○所有權部分 )係我與乙○○辦理的( 見
    偵字第一九一一號卷第二０頁 )。被告甲○○供稱：丙○○○之資料均係莊西林
    交給我的( 見偵字第一九一一號卷第二０頁 )，辦理丙○○○部分移轉過戶時，
    丁○○並未與莊西林、乙○○一起( 見本院九十年六月五日筆錄 )等語相符，應
    堪採信。足見被告丁○○未參與犯罪。至於被告乙○○於審判中改稱丙○○○之
    所有權狀、印鑑資料等係交給被告丁○○的，或稱交給莊西林時被告丁○○在場
    云云，勿論為被告丁○○堅詞否認，且與其初供矛盾，無非莊西林已於八十九年
    四月二十八日死亡( 見原審判決 )，已死無對證，意欲取回其已出售與莊西林部
    分土地移轉還原予丙○○○，自不能為被告丁○○不利之認定。至於被告丁○○
    於檢察官偵訊作證時雖稱乙○○出售其所有應有部分土地與莊西林時，乙○○當
    時說她與貞的土地均要賣但未拿丙○○○的同意書及委任狀云云，但查告訴人丙○○○部分土地並無實際出賣之事實，僅為移轉過戶與李錦榮以避法院之執行，
    被告乙○○將告訴人丙○○○所有權狀、印鑑證明等過戶文件係直交莊西林，莊
    西林交予被告甲○○辦理移轉過戶，詳如上述，而兄弟各體，其後被告乙○○將
    告訴人丙○○○所有權狀、印鑑證明等交莊西林辦理土地移轉過戶與李錦榮、莊
    西林未必將情告知被告丁○○，基此，自不能以其以證人身分所為之該項供述，
    據以推定其知情，有犯意之聯絡，論以罪責。
  四綜上所述，被告所辯非不可信。復查，則無其他積極證據足資證明其有公訴意旨
    所指之犯罪。
丙、原審論以被告乙○○、甲○○共同明知為不實之事項，而使公務員登載於職務上
    所掌之公文書，足以生損害於公眾罪，固非無見，惟查莊西林雖已於檢察官起訴
    後死亡，原判決既認定其參與犯罪之事實，疏而未論以被告乙○○、甲○○與之
    生前有犯意聯絡，行為之分擔，為共同正犯，實有未合。又未經詳究，論以被告
    丁○○使公務員登載不實罪，亦有未合，被告乙○○、甲○○上訴意旨否認犯罪
    ，檢察官上訴意旨以被告乙○○、甲○○、丁○○應成立行使偽造私文書罪，雖
    無理由，而被告丁○○上訴意旨否認犯罪，指摘原判決不當為有理由，原判決關
    於被告乙○○、甲○○、丁○○部分既有可議，應予撤銷改判。爰審酌被告乙○○、甲○○犯罪之動機，手段以及證人黃淑媛、李錦榮結證正辦理將土地移轉登
    記還原予告訴人丙○○○( 見本院九十年六月五日筆錄 )等一切情狀後，分別量
    處被告乙○○有期徒刑五月，甲○○有期徒刑四月，如易科罰金均以三佰元折算
    壹日。被告丁○○部分既不能證明其犯罪，自應諭知無罪之判決。
據上論結，應依刑事訴訟第三百六十九條第一項前段、第三百六十四條、第三百零一
條第一項，刑法第二十八條、第二百十四條、第四十一條，罰金罰鍰提高標準條例第
一條前段、第二條，判決如主文。
本案經檢察官翟光軍到庭執行職務。
中      華      民      國      九十      年    七      月    二十    日
                                    審判長法官  吳  鴻  章
                                          法官  黃  永  祥
                                          法官  蔡  俊  有
右正本證明與原本無異。
本件檢察官得上訴。
本件被告不得上訴。
                            書記官  劉  夢  蕾
中      華      民      國      九十      年    六      月    二十    日


司法院資訊處製作；財團法人民間司法改革基金會備份。
